【裁判字號】    98,上更(一),228
【裁判日期】    981231
【裁判案由】    毒品危害防制條例
【裁判全文】
臺灣高等法院臺中分院刑事判決     98年度上更(一)字第228號
上  訴  人
即  被  告  乙○○
                    號（在監）.
選任辯護人  王信雄律師
上列上訴人因違反毒品危害防制條例案件，不服臺灣臺中地方法
院95年度訴字第3365號，中華民國96年2月15日第一審判決（起
訴案號：臺灣臺中地方法院檢察署95年度偵字第3969號），提起
上訴，經最高法院就販賣第二級毒品部分發回更審，本院判決如
下：
    主  文
原判決關於販賣第二級毒品及定應執行刑部分均撤銷。
乙○○共同連續販賣第二級毒品，處有期徒刑肆年，販賣第二級
毒品所得新臺幣壹仟伍佰元與黃吉昇連帶沒收之，如全部或一部
不能沒收時，以其等財產連帶抵償之。
    事  實
一、乙○○與黃吉昇（因本件與乙○○共同連續販賣第二級毒品
    犯行，經本院97年度上訴字第2688號判處有期徒刑6年，黃
    吉昇上訴最高法院，經最高法院於98年3月12日以98年度台
    上字第1245號判決駁回上訴確定。）均明知安非他命係毒品
    危害防制條例管制之第二級毒品，依法不得販賣，竟意圖營
    利，共同基於販賣第二級毒品安非他命之概括犯意聯絡，於
    94 年7月中旬某日起，至同年10月4日前之期間內，由陳國
    忠以其使用之0000000000號電話撥打至黃吉昇向賴玉崑借用
    之門號0000000000號行動電話或乙○○所使用之0000000000
    號行動電話，與黃吉昇聯絡洽談購買安非他命事宜，於電話
    中約明購買毒品之價格、數量及交付地點後，由乙○○陪同
    黃吉昇共同駕駛乙○○所使用之車牌號碼1838－HQ號賓士
    320型自用小客車，至乙○○位於臺中市西區○○○○街23
    號住處附近之火鍋店外路旁，由陳國忠坐入該自用小客車後
    座後，陳國忠將購買安非他命之款項交予黃吉昇，乙○○即
    交付黃吉昇預先交由其保管供販賣之安非他命予陳國忠，乙
    ○○與黃吉昇共同以此方式販賣安非他命予陳國忠共2次，
    分別得款新臺幣（下同）1,000與500元。嗣經警於94年10月
    4日下午10時30分許，在臺中市西區○○○○街23號查獲乙
    ○○，而循線查悉上情。
二、案經南投縣警察局南投分局送臺灣臺中地方法院檢察署檢察
    官偵查起訴。
    理  由
壹、有關證據能力部分：
一、按被告以外之人（包括證人、鑑定人、告訴人、被害人及共
    同被告等）於檢察事務官、司法警察官或司法警察調查中所
    為之陳述，與審判中不符時，其先前之陳述具有較可信之特
    別情況，且為證明犯罪事實存否所必要者，得為證據，刑事
    訴訟法第159條之2定有明文。所謂「前後陳述不符」之要件
    ，應就前後階段之陳述進行整體判斷，以決定其間是否具有
    實質性差異，惟無須針對全部陳述作比較，陳述之一部分有
    不符，亦屬之。而所謂「具有較可信之特別情況」之情形，
    亦應就前後陳述時之各種外部情況進行比較，以資決定何者
    外部情況具有可信性。若陳述係在特別可信之情況下所為，
    則虛偽陳述之危險性即不高，雖係審判外陳述，或未經被告
    為反對詰問、對質，仍得承認其有證據能力。所稱「外部情
    況」之認定，例示如下：
  1.時間之間隔：陳述人先前陳述是在記憶猶新的情況下直接作
    成，一般與事實較相近，事後即可能因記憶減弱或變化，致
    有不清晰或陳述不符之現象發生。
  2.有意識的迴避：由於先前陳述時被告未在場，是陳述人直接
    面對詢問警員所為陳述較為坦然；事後可能因陳述人對被告
    有所顧忌或同情，因而在被告面前較不願陳述不利被告之事
    實。
  3.受外力干擾：陳述人單獨面對檢察事務官或司法警察（官）
    所為之陳述，程度上較少會受到來自被告方面強暴、脅迫、
    詐欺、利誘或收買等外力之影響，其陳述較趨於真實。若被
    告在庭或有其他成員參與旁聽時，陳述人可能會本能的作出
    迴避對被告不利之證述，或因不想生事招惹麻煩乃虛構事實
    或進而否認以前之供述而為陳述。
  4.事後串謀：證人對警察描述其所親身經歷之情形，因較無時
    間或動機去編造事實，客觀上亦較難認與被告間有勾串情事
    ，其陳述具有較可信性。但事後因特殊關係，雙方可能因串
    謀、請託而統一口徑；或事後情況變化，兩者從原先敵對關
    係變成現在友好關係，抑或業已由中取得利益等情形，其陳
    述即易偏離事實而較不可信。
  5.警詢或檢察事務官偵查時，有無辯護人、代理人或親友在場
    ：如有上開親誼之人在場，自可期待證人為自由從容之陳述
    ，其證言之可信度自較高。
  6.警詢或檢察事務官所作之偵查筆錄記載是否完整：如上開筆
    錄對於犯罪之構成要件、犯罪態樣、加重減輕事由或起訴合
    法要件等事實或情況，均翔實記載完整，自可推定證人之陳
    述，與事實較為相近，而可信為真實。法院應斟酌上列因素
    綜合判斷，亦應細究陳述人之問答態度、表情與舉動之變化
    ，此一要件係屬訴訟法事實之證明，以自由證明為已足，且
    應由主張此項證據之人證明。惟此僅係確定上開陳述有無證
    據能力而已，至該證據具有證據能力後，其證據力之強弱問
    題（指證明力），仍待法院綜合全辯論意旨及調查證據所得
    ，依法認定之。
    經查，本件證人陳國忠於警詢中及原審審理時之證述，就其
    中細節處雖有前後陳述略為不符之情形，本院審酌其於警詢
    中之證述，並無何不當取供之情形，且彼時距案發日較近，
    當時記憶自較深刻，可立即反應所知，不致因時隔日久而遺
    忘案情；證人陳國忠於警詢中所為之陳述，客觀上應具有較
    可信之特別情況，且亦為證明犯罪事實存否所必要，依上揭
    規定，其於警詢中之證言自得為證據，而有證據能力。
二、次查，依刑事訴訟法第159條之2規定，被告以外之人於警詢
    所為陳述與在審判中不符時，若警詢陳述具有較可信之特別
    情況且為證明犯罪事實存否所必要，得為證據，則在證人於
    審判中所證與警詢所述尚無不同，且經證人表示警詢所述實
    在時，該警詢所述應無不得為證據之理。經查，證人陳國忠
    於原審審理時仍結證伊打電話與綽號「阿昇」之證人黃吉昇
    聯絡購買安非他命，綽號幼齒之被告乙○○與黃吉昇共同前
    來，並由被告將安非他命交付予伊之情形有2次，且稱警詢
    所述實在（原審卷第69、70頁），上開程序之進行，對被告
    訴訟上之權利應已獲得保障，則其於警詢所述具有可信之特
    別情況，且為證明犯罪事實存否所必要，況既經法院於公判
    詰問程序確認警詢屬實，該警詢陳述已成為法院審理筆錄之
    一部，依上說明，其於警詢陳述亦得為證據，應具有證據能
    力（參考最高法院97年度台上字第2631號判決意旨）。
三、另按刑事訴訟法第159條之1規定：被告以外之人於審判外向
    法官所為之陳述，得為證據。被告以外之人於偵查中向檢察
    官所為之陳述，除顯有不可信之情況者外，得為證據。本件
    證人陳國忠於檢察官偵訊中之陳述，係經具結而為陳述，衡
    情自必小心謹慎以免觸犯偽證罪；且證人陳國忠嗣於原審作
    證時，亦證述購買毒品安非他命時，被告將毒品交付予伊等
    語；且其於偵查所述亦無證據顯示有何遭不當取供之情形，
    又無事證證明證人陳國忠於檢察官偵訊中所言有何「顯有不
    可信之情況」存在，其於檢察官偵訊中所為之證詞，自得為
    證據，而有證據能力。
貳、有關於認定犯罪事實部分：
一、訊據上訴人即被告乙○○矢口否認有何販賣第二級毒品安非
    他命之犯行，辯稱：伊並未販賣毒品給陳國忠云云，惟按：
  (一)按非法販賣海洛因、安非他命等毒品之交易型態，有所謂「
    大盤」、「中盤」或「小盤」之分。其中「大盤」或「中盤
    」者，倘時機掌握得宜，或可查獲電子秤、帳冊、分裝袋等
    販賣工具，且因購買者眾，一旦事發，必有多數知情或買受
    人等可為證人。然在「小盤」與偶發之零星交易，因係一手
    交錢，一手交貨，交易方法簡單，對象不多，無須使用任何
    販賣工具，亦無記載帳冊之必要。此種交易方式，因交易時
    間短暫，未必有第三者知悉其情事，且茍非警方事先獲知情
    報，甚難於交易現場當場查獲。法院固不應僅憑購買者片面
    之指證，據以認定被告之非法販賣毒品之犯行，然購買者之
    指證在證據法則上既屬人證之一種，與被告之自白不得作為
    認定事實唯一證據之情形不同，如購買者之指證並無矛盾或
    瑕疵，亦未違背經驗法則與論理法則時，自不應僅因無法查
    得其他直接佐證，即對購買毒品者所為對販毒者不利之指證
    ，全然捨棄不採（參考最高法院93年度臺上字第5742號判決
    意旨）。另查證人之陳述有部分前後不符，或相互間有所歧
    異時，究竟何者為可採，法院仍得本其自由心證予以斟酌，
    非謂一有不符或矛盾，即應認其全部均為不可採信，均先予
    敘明。
  (二)證人陳國忠於警詢時陳述：伊從94年7月份起開始吸用安非
    他命，伊所吸食之安非他命是向綽號「阿昇」之男子購買，
    伊是打電話聯絡，交易時，「阿昇」帶他女朋友駕駛一輛賓
    士轎車，與伊在他家附近完成交易，伊將錢交給「阿昇」，
    「阿昇」的女朋友綽號「幼齒」經其指認相片之乙○○，曾
    經有兩次交付安非他命給伊，伊向「阿昇」購買毒品時，是
    用伊之行動電話0000000000號打給0000000000（這支電話都
    是阿昇在聽），「阿昇」告訴伊說0000000000號行動電話如
    果打不通，就打0000000000號行動電話（這支電話會由乙○
    ○先接再拿給阿昇聽），伊與「阿昇」及其乙○○都沒有債
    務糾紛或仇恨關係等語，並繪製交易現場圖一份附卷（警卷
    (一)第35-39、43頁，警卷(二)第20-24頁）。證人陳國忠於偵查
    中又具結證述：伊在94年起有向「阿昇」買安非他命，「阿
    昇」帶著他女友「幼齒」，「阿昇」會叫「幼齒」拿安非他
    命給伊，（檢方提示檔存照片）「幼齒」就是編號六之乙○
    ○等語，並有供指認之照片六份在卷可稽（偵查卷第7-12、
    19、20頁）。證人陳國忠於原審行交互詰問時復證述：在法
    庭之被告乙○○，伊都叫她「幼齒」，伊與「幼齒」見過好
    幾次面，伊也會稱「阿昇」為老大，被告與老大（即阿昇，
    下同）一起拿毒品來時，被告坐在副駕駛座，車子到時，伊
    坐入後座，毒品是被告拿給伊，伊打電話給老大時，被告也
    曾經接過電話，被告會將電話交給老大，伊在警詢時說與「
    阿昇」聯絡購買安非他命，「阿昇」的女友前後共交付兩次
    安非他命給伊，就是今日所述老大及被告一起到現場時，由
    被告交付安非他命給伊之情形，0000000000、0000000000號
    行動電話都是「阿昇」留給伊之電話號碼，伊拿取毒品之地
    點是在伊所繪製現場圖之火鍋店外面，伊購買安非他命時，
    被告與阿昇一起來的情形有二次，伊是與「阿昇」交易過幾
    次後，被告才跟「阿昇」一起來，並當庭指認證人黃吉昇即
    為其所稱之「阿昇」、「老大」（原審卷第62-71、87頁）
    。而證人陳國忠亦確有自94年7月中旬某日起至同年10月4日
    上午9時許止吸食安非他命之犯行，業經臺灣臺中地方法院
    以95年度易字第119號判決有罪在案，有該院95年度易字第1
    19號判決書乙份附卷可佐（原審卷第98-99頁）。另證人黃
    吉昇於原審行交互詰問時，亦證述：伊和陳國忠從小就認識
    ，彼此是好朋友，並無恩怨，陳國忠叫伊「阿昇」，於94年
    間認識被告，有男女朋友關係，並且住在一起，伊自己沒有
    車，有時候會使用被告之賓士車，0000000000號行動電話是
    伊在使用，該電話是向朋友借的，陳國忠是伊的朋友，被告
    乙○○見過陳國忠等語（原審卷第81至85頁）。足見證人陳
    國忠前開所述尚非子虛烏有杜撰之詞。再證人陳國忠證稱僅
    見過被告幾次面，其二人自無仇怨或利害關係，證人陳國忠
    即無誣指被告販毒之動機。況證人陳國忠之證述，從警詢、
    偵查、至原審交互詰問時，始終供證明陳伊向「阿昇」購買
    安非他命時，被告與阿昇一起來，並由被告交付安非他命給
    伊，所述並無不合邏輯或情理之處，其證言自堪可採信。
  (三)按刑事訴訟法第156條第2項固明定：被告或共犯之自白，不
    得作為有罪判決之唯一證據，仍應調查其他必要之證據，以
    察其是否與事實相符。其立法旨意乃在防範被告或共犯自白
    之虛擬致與真實不符，故對自白在證據上之價值加以限制，
    明定須藉補強證據以擔保其真實性。又毒品施用者所稱其向
    某人買受毒品之指證，不得作為有罪判決之唯一證據，仍須
    調查其他必要之證據，以察其是否與事實相符，良以毒品買
    受者之指證，依毒品危害防制條例第17條規定，供出毒品來
    源而破獲者，得減輕其刑，其憑信性於通常一般人已有所懷
    疑，為防範施用毒品者作利己損人之不實供述，以邀上開減
    輕其刑寬典，縱自形式上觀察，並無瑕疵，仍須以其他補強
    證據擔保該項供述之真實性，始得作為判斷之依據。被告稱
    伊涉嫌販賣第二級毒品部分僅陳國忠一人指述，別無其餘事
    證云云，然陳國忠始終指述黃吉昇有販賣第二級毒品犯行，
    其如有意虛構事實以邀毒品危害防制條例第17條之寬典，只
    須供出黃吉昇一人即可，實無須另虛構編造被告參與犯行，
    被告於偵訊供述其男友係黃吉昇，94年間其使用電話係0000
    000000號（詳偵字第3969號卷第43頁），於原審供述1838－
    HQ號賓士320型轎車係登記在伊名下，平常亦係伊使用，94
    年7、8月間其男友係黃吉昇（原審卷第21、20頁），在本審
    供述伊使用賓士320型轎車（詳本審審判卷），黃吉昇於原
    審證述被告使用賓士車（原審卷第83頁），而陳國忠早於警
    訊即提出1紙手繪現場圖載明被告住處附近有火鍋店，被告
    於歷次審理就此現場圖內容之真正，並未曾否認，於原審亦
    稱「（現場圖在火鍋前面是什麼路？）是四川路」（原審卷
    第89頁），此亦見上揭證人陳國忠證述關於被告黃吉昇與證
    人乙○○駕駛前揭賓士車去被告黃吉昇住處附近之火鍋店交
    付毒品等證述情節並非無據，益徵前揭證人陳國忠之證詞確
    值可信；經相互印證及社會通念，足補強證人陳國忠證詞之
    真實性，堪信被告確有販賣安非他命之犯行（參考最高法院
    97年度台上字第5659號判決意旨），辯護人謂本件僅有證人
    陳國忠之證詞為唯一證據，尚有誤會。
  (四)被告之原審指定辯護人辯護意旨雖略以：證人陳國忠均明確
    指稱伊是直接打電話向「阿昇」購買第二級毒品安非他命，
    被告雖曾接聽電話，但雙方從未交談，被告即將電話交予「
    阿昇」接聽，是被告與「阿昇」是否具有共同販賣第二級毒
    品安非他命之犯意聯絡，恐值斟酌。且證人陳國忠雖證稱「
    阿昇」多次開車交付毒品給伊，其中被告曾隨車外出坐在副
    駕駛座上，並在車內交付安非他命給伊等語，惟交易時都是
    來去匆匆，故是否能確定車內之女子就是被告，即非無疑云
    云。然查，證人陳國忠於偵查中及原審審理時皆明確證述在
    車內交付安非他命毒品給伊之女子為「阿昇」（即黃吉昇）
    之女友，復指認該名女子即為被告無訛，有偵查筆錄及原審
    審判筆錄在卷可稽；且被告復自承當時伊與黃吉昇確為男女
    朋友關係，並經證人黃吉昇證述在卷，況證人黃吉昇亦證述
    證人陳國忠有為其搬運音響至被告家中，及被告曾經見過陳
    國忠等情，由此種種均足認證人陳國忠應無錯誤指認被告之
    虞。再按刑法上之幫助犯，係指以幫助之意思，對於正犯資
    以助力，而未參與實施犯罪之行為者而言，如就構成犯罪事
    實之一部已參與實施，即屬共同正犯。又以自己共同犯罪之
    意思，參與實施犯罪構成要件以外之行為，或以自己共同犯
    罪之意思，事先同謀，而由其中一部分人實施犯罪之行為者
    ，亦均為共同正犯（參考最高法院81年度台上字第6818號判
    決意旨）。查被告於黃吉昇駕車前往與證人陳國忠約定之地
    點為毒品安非他命之交易時，陪同前往，並為黃吉昇保管安
    非他命毒品，於證人陳國忠上車並將購毒款項交付黃吉昇時
    ，將安非他命交付予陳國忠，其行為在客觀上已構成犯罪事
    實之一部即將毒品交付，自應論以共同正犯。
  (五)又證人陳國忠關於被告交付安非他命之次數，其於警詢時陳
    稱：伊從九十四年七月份起開始吸食安非他命就跟綽號「阿
    昇」購買安非他命至今，正確次數忘記了，但「阿昇」之女
    友即被告前後總共交給伊2次安非他命；於偵訊時證稱：伊
    向「阿昇」購買毒品之次數有5次以上，綽號「幼齒」（指
    被告）拿安非他命給伊之次數有1、2次；於第一審證稱：伊
    向「阿昇」購買毒品時，有時「阿昇」自己單獨來，有時被
    告與「阿昇」一起來，被告有一起來之次數有2次，被告與
    「阿昇」一起來時，安非他命是由被告交給伊；伊向「阿昇
    」買安非他命之次數有5次以上，約10次各等語（見警卷(一)
    第37、38頁，偵卷第19頁，第一審卷第11、12頁）。就購買
    安非他命之金額，其於警詢時陳稱：「每次購買新台幣（下
    同）一千元不等」、「購買毒品的數量為幾百元到一千元不
    等」；於偵訊證述：「（你向『阿昇』、『幼齒』拿安非他
    命價格？）一次五百至一千元……」；於第一審則證稱：「
    我是打電話跟那位老大聯絡，都是拿一千元」、「（每次交
    易都是拿一千元？）也有約幾百元」、「（你每次購買的錢
    都是約多少錢？）約一千元左右」各等語（見警卷(一)第37頁
    ，警卷(二)第23頁，偵卷第20頁，第一審卷第63、70頁），即
    證人陳國忠就伊向被告或黃吉昇購買毒品之次數或金額，前
    後陳述略有齟齬，然證人陳國忠原未預期將於日後指述被告
    犯行，自不能期待證人刻意記憶各項細節，其事後回憶，難
    免略有模糊齟齬之處，是其指述之證言縱令先後未盡相符，
    但法院本於審理所得之心證，就其證言之一部份認為確實可
    信予以採取，原非法所不許（參考最高法院46年度台上字第
    1155號判例意旨），黃吉昇除與被告共同販賣之2次外（理
    由詳后），如另有個人單獨販售安非他命予陳國忠之舉，此
    原與被告無涉，當不能據此證述之次數歧異為有利或不利被
    告之認定，陳國忠除向黃吉昇及被告購毒外，原亦可能併有
    向他人購毒，實難於相當時日後，仍期其能確實記憶購買金
    額，觀諸證人陳國忠之歷次證述，就其與黃吉昇電話聯絡後
    ，由被告與黃吉昇共同駕車至被告住處附近火鍋店，由陳國
    忠坐入汽車後座，伊交付價金，由被告交付伊安非他命之主
    要情節相符，自不應執其證詞中一鱗半爪細微差異，即否認
    其證詞真正。
  (六)關於被告交付安非他命予陳國忠之次數，證人陳國忠於警詢
    中證述：伊從94年7月份起開始吸食安非他命就跟阿昇購買
    安非他命至今，正確次數忘記了，但阿昇之女友即被告前後
    總共交給伊2次安非他命等語；又於偵查中證述：伊向阿昇
    購買毒品之次數有2次以上，綽號「幼齒」拿安非他命給伊
    之次數有1、2次等語；於原審審理時復證述：伊向阿昇買毒
    品之次數有5次以上，差不多有10次，伊向阿昇購買毒品時
    ，有時阿昇自己單獨來，有時被告與阿昇一起來，被告有一
    起來的次數有2次，被告與阿昇一起來時，被告是坐在副駕
    駛座，伊坐進車內，毒品安非他命是由被告交給伊，伊是與
    阿昇交易幾次後，被告才跟阿昇一起過來等語。是由證人陳
    國忠先後證陳內容觀之，其向綽號「阿昇」之黃吉昇購買安
    非他命之次數或非僅2次，但由黃吉昇與被告前來交易毒品
    ，並由被告交付毒品之次數應僅有2次（因證人陳國忠於警
    訊時距被告販售毒品時較近，其記憶較明確，是認定為2次
    ），本院因而認定被告與黃吉昇共同販賣安非他命給陳國忠
    之次數為2次。另證人陳國忠每次向阿昇購買安非他命之金
    額如何？陳國忠於94年10月6日警詢時稱：「每次購買1000
    元不等」，於94年12月26日警詢時稱「幾百元到一千元不等
    」，偵查中稱「（你向阿昇、幼齒拿安非他命價格？）一次
    五百至一千元，數量很少」，原審審理時則稱：「我是打電
    話跟那位老大聯絡，都是拿一千元」、「每次交易都是拿一
    千元？）也有約幾百元」、「約一千元左右」。本院以有利
    於被告之方式計算，而認定被告共同參與販賣安非他命2 次
    給陳國忠之價格分別為1,000元與500元。
  (七)按近年來毒品之濫用，危害國民健康與社會安定日益嚴重，
    治安機關對於販賣或施用毒品之犯罪行為，無不嚴加查緝，
    各傳播媒體對於政府大力掃毒之決心亦再三報導，已使毒品
    不易取得且物稀價昂，苟被告於買賣之過程中無利可圖，縱
    屬至愚，亦無甘冒被取締移送法辦判處重刑之危險而平白從
    事安非他命買賣之理，是其販入之價格必較其出售之價格為
    低，而有從中賺取買賣價差牟利之意圖及事實，應屬合理認
    定；又販賣毒品安非他命係違法行為，非可公然為之，而海
    洛因、安非他命亦無公定價格，係可任意分裝增減分量，且
    每次買賣之價格、數量，亦隨時依雙方之關係深淺、資力、
    需求量、對行情之認知、來源是否充裕、查緝是否嚴緊、購
    買者被查獲時供述購買對象之可能風險之評估等因素，而異
    其標準，機動調整，非可一概論之。從而販賣之利得，除非
    經被告坦承犯行或價格、數量俱臻明確外，實難察得其交易
    實情，然販賣者從價差或量差中牟利，方式雖異，惟其販賣
    行為在意圖營利則屬同一。從而，舉凡有償交易，除足以反
    證其確係另基於某種非圖利本意之關係外，通常尚難因無法
    查悉其販入價格，做為是否高價賣出之比較，諉以無營利之
    意思而阻卻販賣犯行之追訴。另由被告與證人陳國忠間之交
    往情形，均非屬至親關係，實不可能甘冒重典，按同一價格
    轉售而毫無利得可獲，足見被告與黃吉昇有從中賺取買賣差
    價牟利之營利意圖甚明。被告辯稱無販賣第二級毒品云云，
    顯無足採。又被告於本審言詞辯論期日言詞聲請詰問證人黃
    吉昇及陳國忠，然「當事人、代理人、辯護人或輔佐人聲請
    調查證據，應以書狀分別具體記載下列事項：一  聲請調查
    之證據及其與待證事實之關係。二聲請傳喚之證人、鑑定人
    、通譯之姓名、性別、住居所及預期詰問所需之時間。調查
    證據聲請書狀，應按他造人數提出繕本。」，刑事訴訟法第
    163條之1定有明文，又無何不能以書狀或情況急迫情事，被
    告自不得僅以言詞聲請訊問證人，況證人黃吉昇、陳國忠已
    經原審傳喚詰問，黃吉昇否認有販售毒品安非他命予陳國忠
    ，其否認犯行之陳述既已明確，依刑事訴訟法第196條規定
    不得再行傳喚，而證人陳國忠已經原審詰問，其於原審就販
    售毒品之細節處陳述固略有齟齬，此當係受限於記憶能力所
    致，惟其歷次陳述之主要情節相符，本案事證又至臻明確，
    證人記憶原不可能因時日經過反益趨明確，核無再為無益詰
    問之必要，爰不予傳喚。被告與共犯黃吉昇共同販賣第二級
    毒品安非他命予證人陳國忠之犯行，至堪認定，應依法論科
    。
、有關論罪科刑部分：
一、法律變更部分
  (一)查我國刑法業以中華民國94年2月2日總統華總一義字第0940
    0014901號令修正公布第1～3、5、10、11、15、16、19、25
    ～27、第四章章名、28～31、33～38、40～42、46、47、49
    、51、55、57～59、61～65、67、68、74～80、83～90、91
    -1、93、96、98、99、157、182、220、222、225、229-1、
    231、231-1、296-1、297、315-1、315-2、316、341、343
    條條文；增訂第40-1、75-1條條文；刪除第56、81、94、97
    、267、322、327、331、340、345、350條條文；並自95年7
    月1日施行。被告行為後，其應適用之相關法律已有變更，
    茲就與本案適用有關之條文，比較說明如下：
  法定刑中罰金刑部分：
    刑法第三十三條第五款業經修正公布，修正後刑法第三十三
    條第五款規定「罰金：新臺幣一千元以上，以百元計算之」
    ，與修正前刑法第三十三條第五款規定「罰金：（銀元）一
    元以上」不同。比較新舊法結果，以舊法即行為時法較有利
    於被告，故依刑法第二條第一項前段規定，本案被告所犯之
    罪，其法定刑併科罰金部分，自應適用行為時之法律規定決
    定其罰金部分之法定刑。
  連續犯部分：
    本件被告所犯毒品危害防制條例第四條第二項販賣第二級毒
    品罪，成立連續犯，因其得處徒刑之範圍乃依各該罪之本刑
    得加重至2分之1而已（況其中法定刑中無期徒刑部分尚且不
    得加重之），顯然比依新刑法規定，應將各該罪之數次行為
    分論併罰之結果為輕，依裁判時之新法第2條第1項比較之結
    果，以修正前刑法較有利於被告等，應依修正刪除前刑法第
    56條規定，以連續犯論處。
  共同正犯部分：查94年2月2日修正公布，而於95年7月1日生
    效實施之新刑法第28條雖將舊法之「實施」修正為「實行」
    。其中「實施」一語，涵蓋陰謀、預備、著手及實行之概念
    在內，其範圍較廣；而「實行」則著重於直接從事構成犯罪
    事實之行為，其範圍較狹；二者之意義及範圍固有不同，但
    對於本件被告乙○○與共犯黃吉昇共犯販賣第二級毒品罪之
    情形而言，刑法第28條之修正內容，對於其二人並無較有利
    之影響，自應依行為時法。
  刑法第65條第2項原規定為：「無期徒刑減輕者，為七年以
    上有期徒刑」；修正後之該條項規定為：「無期徒刑減輕者
    ，為二十年以下十五年以上有期徒刑」。被告所犯之毒品危
    害防制條例第4條第2項依刑法第59條規定減輕其刑。而此罪
    之法定本刑中有無期徒刑，經比較結果，自以修正前之刑法
    第65條第2項規定有利於被告，自應適用該修正前之規定。
  修正前刑法第59條規定「犯罪之情狀可憫恕者，得酌量減輕
    其刑」。修正後刑法第五十九條規定「犯罪之情狀顯可憫恕
    ，認科以最低度刑仍嫌過重者，得酌量減輕其刑」，僅係酌
    減標準見解法律之明文化，非屬法律變更，故不生新舊法比
    較適用之問題。
  (二)毒品危害防制條例變更部分：被告行為後，毒品危害防制條
    例第4條第2項於98年5月20日修正公布，並提高罰金部分法
    定刑，比較新舊法結果，以舊法有利於被告，依刑法第2條
    第1項前段規定，應適用98年5月20日修正公布前毒品危害防
    制條例第4條第2項規定處斷。
二、按安非他命依其成癮性、濫用性及對社會危害性之程度，已
    分別為毒品危害防制條例第2條第2項第1款、第2款規定列為
    第一級毒品及第二級毒品，依法不得持有、轉讓、販賣。被
    告販賣第二級毒品安非他命予陳國忠，核其所為係犯98年5
    月20日修正公布前毒品危害防制條例第4條第2項之販賣第二
    級毒品罪。被告販賣第二級毒品前持有第二級毒品之低度行
    為，為其販賣販賣第二級毒品之高度行為所吸收，爰不另論
    罪。被告先後2次販賣第二級毒品之犯行，時間緊接，所犯
    罪名相同，顯係基於概括犯意反覆為之，應依（修正刪除前
    ）刑法第56條規定，以一罪論。被告與黃吉昇間，就販賣第
    二級毒品予陳國忠之犯行，有犯意聯絡與行為分擔，為共同
    正犯。復查，被告販賣第二級毒品安非他命，固戕害他人之
    身心，但依現有證據，被告販賣販賣安非他命亦僅二次，獲
    取之利益並非龐大，相對於長期大量販賣毒品之大毒梟而言
    ，被告所為對社會治安及國民健康之危害顯然較輕，倘就被
    告所犯販賣第二級毒品部分處以最低刑度，仍屬情輕法重，
    且難謂符合罪刑相當性及比例原則，在客觀上足以令人感覺
    過苛而予以同情，是被告犯罪情狀尚非無可憫恕，爰依刑法
    第59條規定減輕其刑。
三、原審認被告犯罪事證明確，予以論罪科刑，固非無見。惟原
    審判決未及比較適用毒品危害防制條例新舊法，另原判決認
    定被告販賣安非他命給陳國忠之價格每次均為1,000元，本
    院認定1次為1,000元，1次為500元，原判決就此所認亦有未
    洽。被告上訴意旨仍執陳詞，否認犯罪，指摘原判決不當，
    雖無理由，惟原判決既有上述可議之處，即屬無可維持，應
    由本院將此部分原審判決及已失所附麗之定執行刑部分均予
    撤銷改判。爰審酌被告為圖得利益而販賣毒品、其販賣毒品
    因而提供毒品流通之管道，對社會治安、經濟所生危害之程
    度，及被告販賣安非他命之次數及參酌其犯後態度等一切情
    狀，量處如主文第二項所示之刑示懲（原審公訴人雖具體求
    刑判處被告無期徒刑，惟本院衡酌上述各項情節，認判處如
    主文第二項所示之刑，已足收警惕之效）。另沒收部分：
    (1)按「毒品危害防制條例第19條規定，犯同條例第4條至第9
    條、第12條、第13條或第14條第1項、第2項之罪者，其因犯
    罪所得之物，沒收之。被告販賣第二級毒品所得為1,00 0元
    、500元，合計1,500元，為被告販賣第二級毒品所得，雖未
    扣押，仍應依毒品危害防制條例第19條第1項規定宣告與黃
    吉昇連帶沒收之，如全部或一部不能沒收時，以其等財產連
    帶抵償之。(2)被告持用以販毒之行動電話機（含門號000000
    0000SIM卡）一具，並未扣案，無從知悉具體廠牌型號價值
    ，原即有沒收或追徵之困難，被告固曾於警詢稱係其所有，
    然既除被告個人自白外，別無其餘事證證明該行動電話機確
    係其所有，本事證有疑，有利被告原則，爰不予宣告沒收。
    (3)共犯黃吉昇使用之門號0000 000000號行動電話，該門號
    之申請人並非黃吉昇，有通聯調閱查詢單在卷可稽（警卷(二)
    第4頁），黃吉昇於原審作證時亦稱該電話是向他人借用等
    語（原審卷第82、83頁），自不得將該未扣押之行動電話機
    具沒收。
肆、據上論結，應依刑事訴訟法第369條第1項前段、第364條、
    第299條第1項前段，98年5月20日修正前毒品危害防制條例
    第4條第2項、第19條第1項，刑法第2條第1項前段、第11條
    ，修正前刑法第28條、第56條，現行刑法第59條，判決如主
    文。
本案經檢察官甲○○到庭執行職務。
中    華    民    國    98    年    12    月    31    日
            刑事第一庭    審判長法  官  陳  紀  綱
                                法  官  張  智  雄
                                法  官  姚  勳  昌
以上正本證明與原本無異。
如不服本判決應於收受送達後10日內向本院提出上訴書狀，其未
敘述上訴之理由者，並得於提起上訴後10日內向本院補提理由書
（均須按他造當事人之人數附繕本）「切勿逕送上級法院」。
                                書記官  吳  宗  玲
中    華    民    國    98    年    12    月    31    日
【附錄論罪科刑法條】
毒品危害防制條例第4條第2項
製造、運輸、販賣第二級毒品者，處無期徒刑或7年以上有期徒
刑，得併科新臺幣7百萬元以下罰金。


司法院資訊處製作；財團法人民間司法改革基金會備份。
